最高法院民事判決　　　　　　九十四年度台上字第二二０一號
　　上　訴　人　甲○○
　　訴訟代理人　吳剛魁律師
　　被 上訴 人　台灣糖業股份有限公司
　　　　　　　　　　　　　　　.
　　法定代理人　余政憲
　　訴訟代理人　李明益律師
　　　　　　　　啟夫律師
上列當事人間請求給付買賣價金事件，上訴人對於中華民國九十
二年九月二十四日台灣高等法院高雄分院第二審判決（九十年度
上字第二五二號），提起上訴，本院判決如下：
    主  文
原判決關於命上訴人給付及該訴訟費用部分廢棄，發回台灣高等
法院高雄分院。
    理  由
本件訴訟上訴本院後，被上訴人之法定代理人已由吳乃仁依序變
更為龔照勝、林能白、余政憲，經其先後具狀聲明承受訴訟，核
無不合，先予敘明。
次查被上訴人主張：上訴人於民國八十六年四月十四日與伊簽訂
房地預定買賣契約書（下稱契約書），購買伊在坐落高雄縣橋頭
鄉○○段一五○一之一七號等九筆土地（下稱系爭土地）上興建
之「橋隆商城」編號Ｃ１５建物及其基地，約定總價為新台幣（
下同）六百三十八萬元。嗣伊已興建完成該建物，領得使用執照
，經編為第一八一五建號即門牌同鄉○○○路二四０巷九弄十一
號建物（下稱系爭建物）。經伊最後一次於八十八年十一月間通
知辦理交屋手續，上訴人竟未予置理。伊除得依契約書第五、六
條之約定，請求上訴人給付第四、五期款各十九萬元及尾款四百
四十七萬元合計四百八十五萬元外，並得依第五、六條及第十二
條之約定，請求上訴人按應付金額每日加計萬分之五滯納金等情
，爰本於買賣之法律關係，於原審減縮聲明，求為命上訴人給付
四百八十一萬九千零九十元，及自八十八年十一月二十六日起加
付法定遲延利息，並按日給付二千四百零九元滯納金之判決（關
於被上訴人滯納金之請求超過按日給付八百零三元部分，業經原
審駁回，未據其聲明不服，已告確定）。
上訴人則以：系爭契約書簽訂前，被上訴人未給伊審閱之機會，
依（修正前）消費者保護法（下稱消保法）施行細則第十一條第
一、二項規定，買賣契約應不成立。況契約書第二條未載明公共
設施之面積及所含項目，對伊顯失公平，依消保法第十二條第一
項規定，該約款無效，可認兩造間買賣契約未成立，被上訴人自
無權請求伊給付價金。又系爭建物之地面層有面積短少約三成、
將公共設施之防火間隔劃為各戶私有面積出售，無法作合法之商
業使用，與廣告單標明「西臨高雄橋頭四十米省道」、「正透天
四樓」之「商城」不符，建物基地又未登記為買受人單獨所有等
涉及詐欺情事，伊已依民法第九十二條規定，撤銷該買受之意思
表示。且就系爭建物（含公共設施）之供電、排水、施工等各項
瑕疵，伊亦得依民法關於不完全給付及物之瑕疵擔保之規定，解
除系爭買賣契約或請求減少買賣價金，或為同時履行抗辯等語，
資為抗辯。
原審將第一審所為被上訴人敗訴之判決部分廢棄，改判命上訴人
給付被上訴人四百八十一萬九千零九十元，及自八十八年十一月
二十六日起加付法定遲延利息，暨按日給付八百零三元滯納金，
無非以：被上訴人於八十六（原判決誤載為八十八）年三月七日
公開銷售「橋隆商城」時，即公告有關訂購須知、平面圖、房地
出售面積分算與售價表、繳款明細表、「房地預售買賣契約書」
（即系爭契約書）、建造執照等相關文件，展示於接待中心，供
消費者洽閱。上訴人所簽立之「付定切結書」及契約書第一條，
亦分別記載：其充分瞭解承購標的及審閱所公告之相關文件後，
始合意訂定本契約之旨，自與消保法或其施行細則之相關規定無
違，難謂兩造間系爭房地買賣契約尚未成立。上訴人所辯系爭建
物地面層面積短少、與廣告所稱「商城」不符、四樓有露台而非
「正透天四樓」、與廣告所稱「西臨」省道不合、將防火間隔劃
歸私有空間出售，有違法令等情事，伊因此受詐欺而為買受，均
非有理。上訴人依民法第九十二條第一項規定，撤銷買受系爭建
物之意思表示，於法不合。至依約應移轉所有權登記與上訴人之
基地，因非可歸責於被上訴人而短少○‧四五平方公尺，被上訴
人已減少其價格（並減縮請求），對上訴人即無損失。況依契約
書第二條第一項約定，上訴人係與其他買受人分別共有系爭土地
，上訴人主張被上訴人未依債之本旨提出單獨所有之給付，並為
同時履行抗辯，為不足採。又上訴人辯稱系爭建物（含公共設施
）有多項瑕疵部分，參諸另案第一審法院八十九年度訴字第四六
四號事件（下稱第四六四號事件）囑託國立成功大學鑑定結果，
認：緊急供電系統（配線、配管）、防火區電動鐵捲門工程設施
施工、雨水排水管與污水排水管接放、浴室排水設備單位、電動
鐵捲門工程設計施工、管路試壓、配電箱配置、化糞管變更及浴
室排氣管徑設計，均符合相關規定或施工標準，為無瑕疵。上訴
人所稱排水系統坡度不足、地板（花崗石）材質嚴重低於原設計
標準、雜項工程違反習慣性施工及施工品質、鋼筋構造瑕疵、弱
電線路配置施工品質不良、雨排水管材質惡劣部分，則未舉證證
明。而地下室用戶排水設備，雖「清潔口與存水彎部分在數量上
確有不足」之瑕疵，惟已據被上訴人修補，縱數量仍有不足，尚
不致影響居家安全。另管線配置之配電箱內水泥渣及電源線搭接
不確實，對安全並無重大影響。至建物結構龜裂，被上訴人已就
地下室出口附近牆壁表面龜裂加以修補且現場無滲漏水。又該院
八十九年度訴字第五七三號事件（下稱第五七三號事件）囑託台
灣省結構工程技師公會鑑定結論第一、二、六項，認：系爭建物
之混凝土數量符合規定，並無不足，且樑基隔間係以鋼筋及預拌
混凝土施工，隔間牆可能以砌磚方式施工，但與結構安全無關，
此即系爭建物之結構仍屬安全。上訴人依不完全給付及物之瑕疵
擔保之規定，解除買賣契約或請求減少價金，均屬無據。被上訴
人依系爭買賣契約之約定，請求上訴人如數給付系爭價金之本息
，應予准許。上訴人拒絕繳納系爭買賣價款及辦理交屋手續，致
被上訴人受有管理費、土地成本及無法運用資金之損害，被上訴
人請求滯納金於按約定（應付金額每日萬分之五）之三分之一範
圍內即每日加付八百零三元，亦應准許等詞，為其判斷之基礎。
按「企業經營者與消費者訂立定型化契約前，應有三十日以內之
合理期間，供消費者審閱全部條款內容。違反前項規定者，其條
款不構成契約之內容」，九十二年一月二十二日修正前消保法施
行細則第十一條第一、二項（現行消保法第十一條之一第一、二
項）定有明文。本件上訴人於第一審陳稱：伊於八十六年四月十
四日始首次目睹系爭買賣契約書，瀏覽未及半小時即簽字，簽字
後該契約書即被原告（指被上訴人）收回表示須收回蓋印後再寄
予伊等語，並舉人證吳明鴻、黃河全、蔡明富、唐再隆、許國泰
、鐘進財、陳業鵬為其證據方法（見一審一卷一七一至一七三頁
），倘其此項主張非虛，則其據此抗辯：系爭買賣契約書之訂定
，被上訴人未給予合理審閱期間，與消保法施行細則之相關規定
有違。房屋預購單、付定切結書或預定買賣契約書關於契約審閱
權之記載，核與誠信原則有違，該約款為無效等情（同卷一七三
至一七五頁），是否不足採取，即非無斟酌之餘地，乃原審未遑
詳查審斟，遽為不利上訴人之認定，自嫌速斷。又法院固得就鑑
定人依其特別知識觀察事實，加以判斷而陳述之鑑定意見，依自
由心證判斷事實之真偽。然就鑑定人之鑑定意見可採與否，則應
踐行調查證據之程序而後定其取捨。倘法院不問鑑定意見所由生
之理由如何，遽採為裁判之依據，不啻將法院採證認事之職權委
諸鑑定人，與鑑定僅為一種調查證據之方法之趣旨，殊有違背（
本院七十九年台上字第五四０號判例參照）。原審雖依憑另案第
四六四號事件所囑託國立成功大學之鑑定報告，認上訴人所辯系
爭建物（含公共設施）緊急供電系統（配線）、……浴室排氣管
徑之設計部分，均符合相關規定或施工標準，為無瑕疵；以及第
五七三號事件所囑託台灣省結構工程技師公會鑑定報告，認系爭
建物之混凝土數量並無不足且隔間牆施工與結構安全無關。惟上
訴人嗣於九十二年八月間狀陳：台灣省結構工程技師公會將土木
結構圖或竣工圖之計算結果，誤為系爭建物地下層預拌混凝土之
實際數量，未將被上訴人自承之實際數量七二二三立方米與合約
數量一一一一六立方米相比，涉及是否危及建物地下層結構安全
，有令鑑定人補充說明及更正之必要等語，復聲請命被上訴人及
第三人忠成工程企業有限公司提出計算系爭建物地下層預拌混凝
土數量之相關資料，仍主張系爭建物有二十項瑕疵，並就之爭執
而對鑑定報告有所質疑（見原審二卷六至七、十二至十三、一八
八至一八九、二七三至二七四頁）。乃原審就該鑑定人之鑑定意
見，未再踐行調查證據之程序而後定其取捨，遽採為不利上訴人
之論斷，揆上說明，亦有違誤，尤屬難昭折服。上訴論旨，指摘
原判決關於其敗訴部分為不當，求予廢棄，非無理由。
據上論結，本件上訴為有理由。依民事訴訟法第四百七十七條第
一項、第四百七十八條第二項，判決如主文。
中　　華　　民　　國　九十四　年　  十一　月　 三十　 日
                      最高法院民事第三庭
                          審判長法官  吳　正　一
                                法官  劉　福　聲
                                法官  黃　義　豐
                                法官  簡　清　忠
                                法官  吳　麗　女
      本件正本證明與原本無異
                                      書  記  官
中　　華　　民　　國　九十四　年　十二　　月　 十五　 日
                                                      v
